---
title: "Life expectancy"
author: "Michał Gilski"
date: "12/16/2020"
output: 
  html_document:
      toc: true
      toc_float: true
      keep_md: true
      
        
        
      
---
# Wstęp

Analizowane dane to czynniki wpływające na śrendnią długość życia. Zebrano dane z 183 państw na przestrzeni 15 lat, z atrybutami określającymi podstawowe dane o tym państwie jak i bardziej szczzegółowe statystyki medyczne i rozwojowe. Analiza danych poakzuje dosyć dużą korelację między atrybutami, co pokazuje jak często niektróre elementy współwystępują w zależności od rozwoju państwa. Wykres długości życia na przestrzeni lat, jak i duży wpływ roku badań na wyniki modelu, pokazują wyraźny wzrost średniej długości życia wraz z upływem czasu. Państwa bardziej rozwinięte i posiadające lepsze szkolnictwo również ewidenitnie posiadają dłuższe średnie oczekiwaną długość życia, co pokazują zarówno modele jak i wykres korelacji.


# Analiza danych

```{r setup, include=FALSE}
knitr::opts_chunk$set(echo = TRUE)

```
## Wykorzytywane biblioteki:
```{r libraries, echo=FALSE, results='hide'}
library(corrplot)
library(caret)
library(plotly)
```
```{r libs list, echo=FALSE}
print("knitr, RMarkdown, corrplot, plotly, caret")
```

## Wczytanie danych i ustawienie deterministycznosci
```{r read dataset, echo=TRUE}
dataset <- read.csv(file = 'Life_Expectancy_Data.csv')
set.seed(42)
```

## Obsuga brakujcych dancyh

W pierwszej kolejnosci usuwane są wiersze z brakującą wartością średniej długości życia, ponieważ jest to wartość która będzie badana, dlatego warto zachować ją niezmienną. Pozostałe zmienne zostały zastąpione w przypadku ich braku przez medianę z danej kolumny. Wśród kolumn z brakami nie wystąpiły pola nie numeryczne, dlatego możliwe było zastosowanie tej operacji na wszytkich brakach.
```{r handle missing data}
dataset <- dataset[!is.na(dataset$Life.expectancy), ]
list_na <- colnames(dataset)[ apply(dataset, 2, anyNA) ]

for (x in list_na)
{
  dataset[is.na(dataset[,x]),x] <- median(dataset[,x], na.rm=TRUE)
}

```

## Podstawowe statystyki

Podstawowoa anlaiza danych przedstawia zakresy i rozkłady zmiennych wśród których znajdują się 20 atrybutów liczbowych i 2 tekstowe (nazwa państwa i stan rozwinięcia). W danych znajduje się 2928 przypadków. Pokazana jest również podział ilościowy statusu rozwojowego.

Wymiary datasetu:
```{r basic statistics, echo=FALSE}
dim(dataset)
knitr::kable(summary(dataset))
#summary(dataset)
table(unlist(dataset$Status))
```
Liczba panstw:
```{r a, echo=FALSE}
length(unique(dataset$Country))

```

## Szczególowa analiza atrybutow

Poniżej przedstawione są wykresy obrazujące rozkłady poszcególnych atrybutów liczbowych  w postaci wykresów pudelkowych.
```{r detailed analysis}
nums <- unlist(lapply(dataset, is.numeric))
cols <- colnames(dataset[,nums])
for (cl in cols)
{
  boxplot(dataset[,cl], xlab=cl)
}
```

## Korelacja zmiennych

Poniżej przedstawione jest wykres obrazujący poziom korelacji między poszczególnymi atrybutami, obliczone metodą Spearmana.
```{r correlation, echo=FALSE}

corel = cor(dataset[,nums], method = c("spearman"))
cex.before <- par("cex")
par(cex = 0.7)
corrplot(corel, method="square")
par(cex = cex.before)

```
Analizując wykres widać że najbardziej skorelowane ze średnią długością życia jest średnia liczba szkolnictwa oraz wskaźnik określający produktywność żużywania zasobów.

## Interaktywny wykres
Ten wykres pokazuje oczekiwaną długość życia dla danego państwa i sposób w jaki zmieniała się przez lata.

```{r interactive plot}
df <- dataset[,c("Country","Life.expectancy","Year")]
byCountry <- split(df, df$Country)



merged = byCountry[[1]]
colnames(merged)[2] <- merged$Country[1]
merged <- merged[c(3,2)]
byCountry[[1]] <- NULL

fig <- plot_ly()
for (country in byCountry)
{
  colnames(country)[2] <- country$Country[1]
  merged <- cbind(merged, country[2])
  
}

fig <- plot_ly(data = merged, x = ~merged$Year, y = ~merged[['Afghanistan']], name = 'Afghanistan', type = 'scatter', mode = 'lines+markers')

for (country in 3:ncol(merged))
{
  fig <- fig %>% add_trace( y = merged[[country]], mode = 'lines+markers', name = colnames(merged)[country])
}

fig <- fig %>% layout(title = "Life Expectancy in different countries by year",
         xaxis = list(title = "Year"),
         yaxis = list (title = "Life expectancy"))

fig

```

# Tworzenie regresora

W tej sekcji zostanie stworzony regresor sredniej dlugosci życia an podstawie parametrow

## Podzial dancyh na trenongowe i testowe

Dane zostaly podzielone na treningowe i testowe w proporcjach 80/20. Również wartość określające status rozwoju państwa został przekonwertowany do wartości 0 i 1, by mógł być interpretowany przer model.
```{r spliting}


df <- dataset

df$Status[df$Status =='Developed'] = 1
df$Status[df$Status =='Developing'] = 0

inTraining <- createDataPartition(y = df$Life.expectancy,p = .8,list = FALSE)
training <- df[ inTraining,]
testing  <- df[-inTraining,]

dim(training)
dim(testing)



```

## Trenowanie regresora

Jako regresor został wybrany model 'glmnet', który posiada dwa parametry (alfa i lambda), które są parametryzowane poprzez pięciokrotne stosowanie dzieścięcio częściowej kross walidacji. Dane zostały rówież znormalizowane jak i wycentrowane. 
```{r regression}
tr <- trainControl(method = "repeatedcv", number = 10, repeats = 5)
fit <- train(Life.expectancy ~ ., data= training, method = 'glmnet', preProcess = c("center", "scale"), trControl = tr)
arrange(fit$results, RMSE) %>% head
best <- fit$bestTune
best

```
Sposóród wszyskich sprawdonych wartości parametrów zostały pokazane parę najlepszych, jak i został wybrany ten z najwyższymi wynikami metryk.

## Testowanie modelu

Po dobraniu parametrów najlepszy model został przetestowany na zbiorze testującym, dając następujące wyniki:
```{r testing}
y_pred <- predict(fit, newdata = testing)
postResample(pred = y_pred, obs = testing$Life.expectancy)
```

## Analiza ważnosci atrybutów

Najlepszy model został poddany analizie ważności atrybutów zgodnie z odkrytymi przez niego zależnościami między nimi a przeciętną długością życia. Nie uwzglednione sa narodowosci poszczegolych panstw, tak aby mozna bylo skupic sie na samych uniwersalnych atrybutach.
```{r attributes analysis}
vim <- varImp(fit$finalModel, lambda = fit$lambda.min)
vis <- vim[order(vim$Overall, decreasing=TRUE), ,drop = FALSE]
rem <- grepl("Country", rownames(vis))
vis[!rem, ,drop=FALSE]
```
Największy wpływ zdaje się mieć to czy państwo jest rozwinięte czy nie (co prawdopodobnie wiąże się z poziomem dostępu do opieki medycznej), zachorowania na różne choroby jak i sam rok (co pokazuje że z czasem dlugosc życia ulegala wydlużeniu). Oczywiste jest rózwnież pojawienie sie tutaj śmiertelności, zwłaszcza w młodym wieku, ponieważ one stanowczo zaniżają statystykę średniej długości życia. 
